【裁判字號】    97,訴,4701
【裁判日期】    980225
【裁判案由】    妨害自由等
【裁判全文】
臺灣臺中地方法院刑事判決  97年度訴字第4701號
公  訴  人  臺灣臺中地方法院檢察署檢察官
被      告  甲○○
上列被告因妨害自由案件，經檢察官提起公訴（97年度偵字第
21480號），本院判決如下：
    主    文
甲○○被訴妨害自由及強制部分，均無罪。
其餘被訴傷害及毀損器物部分，均公訴不受理。
    理    由
壹、公訴意旨略以：被告甲○○因不滿證人即被告之表姐丙○○
    （起訴書誤載為表妹，下稱證人丙○○）積欠被告之大哥債
    務，於民國九十七年九月三日下午某時許，到臺中縣大里市
    之大買家量販店（下稱大買家）找證人丙○○，證人丙○○
    與被告在該店外面交談，被告乃要求證人丙○○與其同至家
    中商談，否則將叫數名年輕男子來押證人丙○○，使證人丙○○心生畏懼而答應一同前往，當日下午五時三十分許，被
    告與證人丙○○到達臺中縣霧峰鄉○○○路三十七號被告之
    大哥住處（下稱被告大哥住處）後，被告即喝令證人丙○○
    跪下，證人丙○○反應稍慢，被告即毆打證人丙○○，致證
    人丙○○因此受有左臉頰擦挫傷、胸壁挫傷及左前臂挫傷等
    傷害。而後再強令證人丙○○對被告之母親之牌位跪拜，並
    逼令證人丙○○還錢，否則將叫少年仔來陪證人丙○○，證
    人丙○○欲以電話通知別人報警，被告即將證人丙○○之行
    動電話摔壞。因證人丙○○在大買家之時，曾告知其母親即
    證人乙○○○（下稱證人乙○○○）有關被告強押之事，經
    證人乙○○○報警，乃於當日下午六時許，在上址逮捕被告
    ，因認被告涉有刑法第三百零二條之妨害自由罪、第三百零
    四條強制罪及第二百七十七條之傷害罪、第三百五十四條之
    毀損器物罪嫌等語。
貳、無罪部分：
一、本件公訴人認被告涉有刑法第三百零二條、第三百零四條之
    犯行，無非係以卷附被告之供詞，輔以證人丙○○於警詢、
    偵訊時之指述，及證人乙○○○於偵查中之證詞，復有診斷
    證明書、現場照片等為其所憑之論據。訊據被告固不否認有
    在大買家遇到證人丙○○，並與證人丙○○共同前往被告大
    哥住處之情事，惟堅詞否認有何強制及妨害自由之犯行，辯
    以：伊未為強制行為，亦未妨害證人丙○○之行動自由，從
    大買家至被告大哥住處，係證人丙○○同意前往，伊未對證
    人丙○○講前揭話語，而在被告大哥住處，伊亦未妨害證人
    丙○○之行動自由等語。
二、按刑事訴訟法第一百六十一條第一項規定：檢察官就被告犯
    罪事實，應負舉證責任，並指出證明之方法。因此，檢察官
    對於起訴之犯罪事實，應負提出證據及說服之實質舉證責任
    。倘其所提出之證據，不足為被告有罪之積極證明，或其指
    出證明之方法，無從說服法院以形成被告有罪之心證，基於
    無罪推定之原則，自應為被告無罪判決之諭知，有最高法院
    九十二年臺上字第一二八號判例可資參照。又認定犯罪事實
    所憑之證據，無論係直接證據或間接證據，其為訴訟上之證
    明，須於通常一般之人均不致有所懷疑，而得確信其為真實
    之程度者，始得據為有罪之認定，倘其證明尚未達到此一程
    度，而有合理之懷疑存在，復無其他調查途徑可尋，法院即
    應為無罪之判決，最高法院七十六年臺上字第四九八六號判
    例足供參照。
三、經查：
（一）本件證人丙○○於沿途中，應被告之要求，曾多次以電話
      與證人乙○○○聯絡，以洽談籌錢事宜，又講電話過程被
      告均知情，證人丙○○尚且向證人乙○○○告知將與被告
      前往之去處，甚至與被告一同於大買家外，等候代班小姐
      ，另證人乙○○○與員警到達現場時，被告家中大門打開
      等情，除有被告前揭陳述外，業據證人丙○○及證人即員
      警劉啟傳、廖俊銘於本院審理時證述綦詳，復有卷附現場
      照片在卷可參，是堪信為真實。
（二）又被告與證人丙○○在大買家量販店外機車停車場等候代
      班小姐，而代班小姐係證人丙○○欲離開工作位置，才由
      證人丙○○找來等情，且於代班小姐到後，證人丙○○向
      代班小姐稱：伊有私人的急事要先離開一下，請代班小姐
      代班，晚一點回來再向代班小姐說明等情，業據證人丙○○於本院審理時結證綦詳（本院卷第四十頁），思之大賣
      場量販店外之機車停車場，人車出入必多且繁，當時證人
      丙○○之自由若遭受妨害，應有足夠空間及時間得順利逃
      脫，而於代班小姐到場後，衡之常情，其必藉故與代班小
      姐示意以求救，但證人丙○○捨此不為，益徵證人丙○○
      自大買家至被告大哥住處之過程中，行動自由確實未遭剝
      奪，否則以當時情況，證人丙○○欲逃脫以恢復自由，並
      不困難。
（三）又觀之被告與證人丙○○共同前往被告大哥住處之過程中
      ，證人丙○○自承二人相對位置係被告走在前面，證人丙○○走後面，係自己上車等語（參本院卷第三十八頁），
      衡之常情，倘若被告真有「強押」證人丙○○上車之情事
      ，必係由被告在後，證人丙○○在前，以確保證人丙○○
      之行動全程在被告視線掌控範圍，故二人相對位置已與妨
      害自由及強制罪之情節相悖；又若證人丙○○有意逃跑，
      其既站在被告後方，更有逃脫之空間，而證人丙○○既自
      承係自己上車，其行動自由未被剝奪，更甚明顯。
（四）至於證人丙○○何以答應與被告一同前往，是否係因被告
      以言詞恐嚇等情，經本院質以證人丙○○，其證稱：伊欠
      被告之大哥四十多萬元…九十七年九月三日下午被告到大
      買家找伊，被告說遇到伊，被告很生氣，因伊已避被告半
      年以上，伊就帶被告到外面說話，被告說為何伊都沒還錢
      ，還避不見面，都聯絡不上，也不知伊之住處，要求伊去
      被告大哥家，一開始伊沒有同意，因伊當時在上班…被告
      當時說要伊當天還一點錢，但伊沒有錢…（檢察官問：被
      告有說何話讓你害怕？）證人答：被告說不讓伊上班，因
      伊失業很久，伊害怕不能上班，且被告口氣不好，伊也無
      法上班…後來伊就答應，伊與被告在外面待了十分鐘等代
      班小姐來，伊才跟被告走等語（參本院卷第三十八頁）；
      而針對在被告大哥住處，被告是否以言詞恐嚇，證人丙○○亦稱：被告說伊不用上班…伊與被告二人態度均不好，
      被告推伊，伊也還手，伊回話口氣也不好…因伊口氣不好
      ，被告就推伊，說「欠人家錢，口氣還這麼壞」，伊當時
      也有回手…（審判長提示警卷九頁及偵卷第十三頁，問：
      當時你提到被告說不讓你走，晚上要叫少年來陪你，是否
      屬實？）證人答被告要伊拿錢，或通知伊母親拿錢來才讓
      伊走，被告之意思是要伊拿錢來…（審判長問：被告當天
      有說要找少年來陪你？）證人答：被告是有講，但被告也
      有說很想拿東西打伊，但被告說的也沒有做…當時並沒有
      想離開，因大家都是自己親人…且當天已找人代班，就沒
      有急著要回家，被告要伊當天還錢，但伊無錢可還，故為
      此問題爭執不下等語（參本院卷第三十八頁反面、第三十
      九頁、第三十九頁反面），顯然不論係從大買家前往被告
      大哥住處之路途中，或已在被告大哥住處，被告均未向證
      人丙○○出言恫嚇，縱被告口氣不佳，亦僅係被告於債務
      糾紛久懸未決，證人丙○○又躲避被告長達半年之際，適
      有本次巧遇，被告與證人丙○○均以不善之態度相對，致
      言詞上有所口角，但證人丙○○既自承當時自覺大家都是
      自己親人，而未有想離開之念頭，顯然證人丙○○之意思
      自由並未受妨害，被告亦未有強制行為，自可認定。
（五）另佐之於被告大哥住處時，該地大門打開，員警係直接進
      去，而在現場並未見證人丙○○之行動自由遭控制等情，
      業據證人即到場處理之員警廖俊銘於本院審理時結證綦詳
      （本院卷第四十二頁），復有卷附照片可稽（警卷第十八
      頁），衡之常情，倘證人丙○○之行動自由遭剝奪，突遇
      其母即證人乙○○○陪同員警到場，必係旋即向證人乙○○○或員警指述被害事實，而證人丙○○並未如此行，且
      該地大門打開，員警又得直接進入，故當時客觀情況，證
      人丙○○亦有足夠時間及空間逃脫，顯見證人丙○○之行
      動自由確實未受妨害，被告亦無強制行為甚明。
（六）準此，證人丙○○於工作地點之大買家與被告相遇後，從
      與被告一同上車之初，至員警查獲止，在大買家停車場、
      車上均以行動電話與證人乙○○○有密切聯繫，於大買家
      時又曾在公開場所之停車場旁等候代班小姐，甚至與代班
      小姐完成職務之交接，至被告大哥住處後，又自承在場都
      是自己親人，並無意離開，倘證人丙○○真有行動自由遭
      剝奪之情事，此間有許多機會供證人丙○○尋求協助，但
      證人丙○○卻捨此不為，衡之常情，倘被告有強制行為，
      致證人丙○○行動自由遭剝奪，當向他人表明求救之意，
      以圖援助而恢復行動自由，此乃人情之常，故本院審酌上
      揭客觀情狀，認證人丙○○之行動自由未遭被告剝奪，且
      其係基於自由意志為之，被告亦未有任何強制之犯行。
（七）另針對公訴意旨稱被告於其大哥住處，強令證人丙○○對
      被告母親之牌位跪拜乙節，證人丙○○於本院審理時證稱
      ：被告叫伊先拜被告母親，伊起初不知要做什麼，所以沒
      有照做，被告就推伊一下，因伊沒有站得很穩所以跪下，
      因被告母親牌位很小伊沒看到，跪下伊才知是要拜他母親
      …（檢察官問：你在偵查中有提到一開始被告要你跪，你
      不跪就打你？）證人丙○○答：被告是推伊，一推伊就跪
      下，因伊口氣不好，被告就推伊，並說欠人家錢，口氣還
      這麼壞，伊有時也會回手…伊臉頰及手臂之傷勢是被告拉
      扯伊手時，伊用力掙脫時劃到的等語（參本院卷第三十八
      頁反面、第三十九頁），足證就下跪乙節，係因證人丙○○與被告就債務糾紛起口角後互為拉扯，在拉扯中被告出
      手推證人丙○○，因證人丙○○站立時重心不穩才失足跪
      下，自客觀情況觀之，被告並無施以強暴、脅迫之手段；
      況證人丙○○於員警及證人乙○○○到場時，亦未針對遭
      迫下跪情事向員警指述，顯然被告推證人丙○○致證人丙○○下跪之行為，乃雙方於爭執中拉扯所為，究非強暴脅
      迫之強制行為甚明。
（八）至證人丙○○於警詢雖曾證稱被告稱「晚上要請少年仔來
      陪我」，復於偵查中證稱「他說我如果不跟他走的話，就
      要叫三、四個少年來押我」等語（見警卷第九頁、偵卷第
      十三頁），然證人丙○○於警詢及偵查中所敘述被告甲○○所言之話語，究係「晚上」要請「少年仔來陪」，抑或
      請「少年來押」，有所齟齬，其真實性已有可疑；又本院
      針對前揭話語，於審理中連續二次訊問證人丙○○，其第
      一次證稱：被告要伊拿錢，或通知伊母親拿錢來才讓伊走
      ，被告之意思要伊拿錢來等語（參本院卷第三十九頁反面
      ）；第二次則證稱：被告是有講，但被告也有說很想拿東
      西打伊，但被告說的也沒有做等語（參本院卷第三十九頁
      反面），言詞又閃爍不一，而本院酌以證人丙○○與被告
      有表姐弟關係，於本院審理時向證人丙○○確認是否審理
      中所言，係出於自由意思，有無受到人情壓力或脅迫，證
      人丙○○亦答稱係其自由意思所述等語（本院卷第四十頁
      ），顯見證人丙○○於本院審理時所言，較值採信，被告
      未有妨害自由及強制之犯行，堪以認定。
四、綜上所述，本院認就客觀情況觀之，證人丙○○之行動自由
    並未遭剝奪；且被告並未有任何強制之犯行，故被告甲○○
    是否有公訴人所指之妨害自由及強制之犯行，既尚有合理之
    懷疑存在，而未達於可確信其真實之程度，則在該合理懷疑
    尚未剔除前，依據上開說明，自難遽為被告有罪之認定。此
    外，復查無其他積極事證足認被告有公訴人所指之妨害自由
    及強制之犯行，則公訴人遽認被告甲○○有妨害自由及強制
    之犯行，容有未洽，此部分不能證明被告犯罪，自應就被告
    被訴妨害自由及強制部分，均為無罪之諭知。
肆、不受理部分：
一、按告訴乃論之罪，告訴人於第一審辯論終結前，得撤回其告
    訴；又告訴經撤回者，應諭知不受理之判決，刑事訴訟法第
    二百三十八條第一項、第三百零三條第三款定有明文。
二、查本件告訴人即證人丙○○告訴被告傷害及毀損器物案件，
    檢察官認被告係犯刑法第二百七十七條第一項、第三百五十
    四條之罪，依同法第二百八十七條、第三百五十七條之規定
    ，均須告訴乃論。茲據告訴人於九十七年十二月二十日具狀
    撤回其告訴，並於本院九十八年二月十一日言詞說明撤回之
    範圍，有聲請撤回告訴狀及審理筆錄在卷可參（本院卷第十
    四頁、四十頁），依上開說明，此部分爰不經言詞辯論，逕
    為諭知不受理之判決。
據上論斷，應依刑事訴訟法第三百零一條第一項，第三百零三條
第三款、第三百零七條，判決如主文。
本案經檢察官丁○○到庭執行職務。
中    華    民    國    98    年    2     月    25    日
                 刑事第七庭審判長法  官  陳慧珊
                                 法  官  丁智慧
                                 法  官  林慶郎
以上正本證明與原本無異
如不服本判決，應於收受本判決後十日內向本院提出上訴書狀，
其未敘述上訴理由者，並得於提起上訴後十日內向本院補提理由
書狀（均須按他造當事人之人數附繕本）「切勿逕送上級法院」
                                 書記官  廖春玉
中    華    民    國    98    年    2     月    25    日


司法院資訊處製作；財團法人民間司法改革基金會備份。
